臺灣高等法院臺中分院刑事判決　　　　　民國九十三年度上更(一)字第一一四號
　　上　訴　人
　　即　被　告　丁○○
　　　　　　　　丙○○
　　共　　　同
　　選任辯護人　蕭顯榮
右上訴人等因誣告案件，不服臺灣臺中地方法院中華民國九十年五月三十一日第一審
判決（民國九十年度訴字第二九二號，起訴案號：臺灣臺中地方法院檢察署民國八十
八年度偵續字第二五０號），提起上訴，經判決後，由最高法院發回更審，本院判決
如左：
    主      文
原判決撤銷。
丁○○、丙○○均無罪。
    理      由
一、公訴意旨以：丁○○、丙○○與乙○○、賴炳榮四人為兄弟關係，均屬賴文記祭
    祀公業派下員，於民國（下同）八十四年六月十五日，協議共同出資標購該祭祀
公業擬售之坐落台中縣龍井鄉○○段三０三地號農地，並推由賴炳榮出名參與投
    標，嗣於同月三十日投標當日，賴炳榮得悉乙○○之媳婦林瓊花亦要參與競標，
    乃偕同丁○○、丙○○至林瓊花家中勸阻無效後，即協議乙○○部分改由林瓊花
    取代，惟因林瓊花仍堅持要以自己名義具名於標單上，遂徵得丁○○、丙○○、
    乙○○三人同意，由賴炳榮與林瓊花共同具名參與投標，丁○○、丙○○、賴炳
    榮、林瓊花各先繳付保證金新台幣（下同）五十萬元後，果由賴炳榮與林瓊花二
    人共同得標，丁○○、丙○○二人分別如數交付各自應分擔之購地尾款一百零五
    萬一千元給賴炳榮，由賴炳榮向該祭祀公業管理人賴光前繳付。詎丁○○、丙○○均明知林瓊花和賴炳榮共同具名投標，乃出於其二人與乙○○、林瓊花、賴炳
    榮等人協議圍標之結果，與「投標須知」之內容如何毫無關聯，顯非因乙○○有
    何變造投標須知之行為才使林瓊花取得投標資格，竟共同意圖使乙○○受偽造文
    書罪之刑事處罰，於八十七年八月廿一日，在另案（本署八十七年偵字第一六０
    七五號乙○○告訴丁○○、丙○○妨害名譽案件）刑事答辯狀內，共同具狀向本
    署承辦該另案之檢察官誣告（告發）指述：「乙○○利用其掌控標售公業不動產
    業務之便，將標售須知：「一、投標資格：限承租佃農、配偶及有自耕能力之派
    下員（含子孫）」之規定，不知如何改變成其大媳婦賴趙阿屏及三媳林瓊花二人
    ，均能在八十四年六月三十日這場售中得標」等情，因認被告丁○○、丙○○涉
    有共同誣告之罪嫌云云。
二、按犯罪事實應依據認定之，無證據不得推定其犯罪事實，刑事訴訟法第一百五十
    四條定有明文。又按所謂認定犯罪事實之證據，係指足以認定被告確有犯罪行為
    之積極證據而言，該項證據自須適合於被告犯罪事實之認定，始得採為斷罪之資
    料；又事實之認定，應憑證據，如未能發現相當確實證據，或證據不足以證明，
    自不能以推測或擬制之方法，以為裁判之基礎，最高法院二十九年上字第三一０
    五號、四十年台上字第八六號判例分別定有明文。又按告訴人之告訴，係以被告
    受刑事訴追為目的，是其陳述是否與事實相符，自應調查其他證據以資審認；又
    事實審法院對於證據之取捨，依法雖有自由判斷之權，然積極證據不足證明犯罪
    事實時，被告之抗辯或反證縱屬虛偽，仍不能以此資為積極證據應予採信之理由
    ，最高法院亦分別著有五十年台上字第一三００號及三十年上字第四八二號判例
    可資參照。又按認定犯罪事實所憑之據，無論係直接或間接證據，其為訴訟上之
    證明，須於通常一般之人均不致有所懷疑，而得確信其為真實之程度者，始得據
    為有罪之認定，倘其證明尚未達到此一程度，而有合理之懷疑存在，復無其他調
    查途徑可尋，法院即應為無罪之判決，最高法院七十六年台上字第四九八六號著
    有判例、又按誣告罪之成立，以告訴人所訴被訴人之事實必須完全出於虛構為要
    件，若有出於誤會或懷疑有此事實者而為申告，以致不能證明其所訴之事實為真
    實，縱被訴人不負刑責，而告訴人本缺乏誣告之故意，亦難成立誣告罪名；誣告
    罪之成立，以意圖他人受刑事處分虛構事實而向該管公務員申告為其要件，故其
    所訴事實，雖不能證明係屬實在，而在積極方面尚無證據證明其確係故意虛構者
    ，仍不能遽以誣告罪論處，最高法院分別著有四十四年台上字第八九二號判例及
    四十六年台上字第九二七號判例可按。
三、公訴人認上訴人即被告（下稱被告）丁○○、丙○○涉犯誣告之罪嫌，係以告訴
    人乙○○、證人林瓊花、賴炳榮、賴光前、賴瑞海、賴趙阿屏之證言，及合資標
    購土地協議書、投標單、存證信函、和解筆錄、土地登記簿謄本為其論據。訊據
    被告丁○○、丙○○均堅決否認有誣告之犯行，皆訊稱：林瓊花、賴趙阿屏二人
    均非該祭祀公業之派下員子孫，不符合投標資格，因而懷疑告訴人有變造該標售
    須知之投標資格，毫無誣告之故意等語。
四、經查：(一)系爭土地先後經三次標售，第一次之投標資格記載：「承租佃農及有自
    耕能力之派下員（含子孫）」，第二次投標資格記載：「限承租佃農及其配偶及
    有自耕能力之派下員（含子孫）」，第三次投標資格記載：「限承租佃農及有自
    耕能力之派下員（含子孫及其配偶）」；第三次之投標資格係將第二次之「及其
    配偶」四字刪除，並將「含子孫」改為「含子孫及其配偶」，有標售須知三份附
    卷可稽。訊之告訴人乙○○於本院供稱：「被告等均明知我就該投標須知有製作
    權，於八十四年六月二十一日開會通知，有會議紀錄可憑」等語（見上更(一)卷第
    二十七頁、第二十八頁），然被告等均未參加八十四年六月二十一日會議，且該
    次會議亦無討論投標資格之變更事宜，有告訴人提出之祭祀公業賴文記常務委員
    會八十四年六月二十一日八十四年度第一屆第六次臨時會議紀錄及簽到單各一份
    可證，被告等所辯：伊等不知第三次投標資格有變更乙節，尚堪採信。(二)被告等
    指稱告訴人變造私文書，乃指告訴人變造第三次投標資格，將第二次投標資格之
    「及其配偶」四字刪除，並將「含子孫」改為「含子孫及其配偶」。被告等於八
    十七年八月二十一日所具答辯狀三－(二)「變造投標須知、利益輸送部分」係記載
    ：「乙○○利用其掌控標售公業不動產業務之便，將標售須知『投標資格限承租
    佃農、配偶及有自耕能力之派下員（含子孫）』之規定，不知如何，改變造成其
    大媳婦趙阿屏及三媳林瓊花二人均能在八十四年六月三十日這場標售中得標」，
    有答辯狀影本可稽，而上開第二次及第三次投標須知之投標資格有變更，又依卷
    內之資料，該二次之投標均由乙○○主持，被告等就該投標資格之變更原因，表
    示：「不知何故」，係懷疑乙○○擅自變更，應堪予認定。又告訴人係該祭祀公
    業管理委員會之總幹事，被告等告發告訴人變造標售須知，增加含子孫之配偶投
    標資格，使其三媳林瓊花、長媳賴趙阿屏取得投標資格之依據，乃屬合理之懷疑
    ，所申告之內容，尚非全然無因之憑空捏造，實難認為有誣告之故意。至於被告
    等於投標之時有無同意林瓊花取代告訴人部分，及有無當場提出異議？應與本件
    誣告罪之構成要件無涉。(三)按告訴人之告訴，係以被告受刑事訴追為目的，是其
    陳述是否與事實相符，自應調查其他證據以資審認，不得僅依告訴人之指訴，遽
    為被告犯罪之認定。本件被告等有無告訴意旨所指述之犯罪，應依積極證據證明
    被告等確有故意誣告之事實為認定之依據，苟積極證據不足以證明被告等有本案
    誣告之故意，即應為無罪之認定，不必有何有利之證據（參照最高法院三十年上
    字第八一六號判例），猶不得以被告等告發告訴人變造私文書罪獲不起訴處分確
    定，即得遽予認定被告等有故意虛構誣告之犯意。(四)至於證人林瓊花、賴炳榮、
    賴光前、賴瑞海、賴趙阿屏所為之證言，及合資標購土地協議書、投標單、存證
    信函、和解筆錄、土地登記簿謄等，均無法證明被告等有誣告之故意，不能作為
    不利於被告等之認定。(五)此外，復查無其他積極證據足資證明被告等有誣告之故
    意，其等被訴犯罪行為尚屬不能證明。
五、原審未及詳查，遽為被告等罪刑之諭知，即有未合，被告等上訴意旨均否認犯罪
    ，執此指摘原判決不當，為有理由，應由本院將原判決予以撤銷改判，另為被告
    等均無罪判決之諭知。
六、據上論斷，應依刑事訴訟法第三百六十九條第一項前段、第三百六十四條、第三
    百零一條第一項，判決如主文。
本案經檢察官甲○○到庭執行職務。
中      華      民      國      九十三   年      十一     月     九     日
                                    臺灣高等法院臺中分院刑事第十庭
                                          審判長法  官  吳  重  政
                                                法  官  林  清  鈞
                                                法  官  唐  光  義
右正本證明與原本無異。
檢察官得上訴。
被告等均不得上訴。
如不服本判決應於收受送達後十日內向本院提出上訴書狀，其未敘述上訴之理由者並
得於提起上訴後十日內向本院補提理由書（均須按他造當事人之人數附繕本）。
                                                書記官  劉  建  智
中      華      民      國      九十三   年      十一     月     十     日
                                                                        Ｒ
